【裁判字號】    97,上易,714
【裁判日期】    971119
【裁判案由】    集會遊行法
【裁判全文】
臺灣高等法院高雄分院刑事判決         97年度上易字第714號
上  訴  人  臺灣高雄地方法院檢察署檢察官
被      告  甲○○
被      告  丙○○
上列上訴人因被告集會遊行法案件，不服臺灣高雄地方法院97年
度簡上字第453 號中華民國97年7 月23日第一審判決（起訴案號
：臺灣高雄地方法院檢察署96年度偵字第3856號），提起上訴，
本院判決如下：
    主  文
上訴駁回。
    理  由
壹、公訴意旨略以：被告甲○○明知其與「百萬人民倒扁運動總
    部」高雄辦事處（下稱倒扁總部高雄辦事處）副召集人被告
    丙○○，均未向主管機關合法申請集會，竟共同基於非法集
    會之犯意，於民國95年9 月29日14時38分許，因得知當時總
    統陳水扁欲訪視加昌國小（址設高雄市○○區○○路187 號
    ），即以要求總統陳水扁下台之訴求為由，分別搭乘倒扁總
    部高雄辦事處召集人陳春生之宣傳車2 輛，前往加昌國小旁
    之不特定多數人得共見共聞之公共場所，與近百名姓名年籍
    不詳之民眾聚集該處等待總統陳水扁之來訪，經高雄市政府
    警察局楠梓分局於同日14時44分、14時45 分 、14時46分許
    ，共計先後3 次分別舉牌「警告」、「制止」及「命令解散
    」該集會，然被告丙○○、甲○○等人均未遵從主管機關上
    開解散集會之命令，仍繼續在加昌國小旁集會，旋即於同日
    14時47分，總統陳水扁車隊經過，被告丙○○、甲○○等人
    即帶領民眾開始高喊「阿扁下台」等口號，並用手比出倒扁
    手勢，嗣於同日15時許總統陳水扁訪畢加昌國小離去之際，
    被告丙○○、甲○○等人又帶領民眾再次高喊「阿扁下台」
    等口號，迄總統陳水扁車隊離開後，始逐漸散去。因認被告
    甲○○、丙○○涉有集會遊行法第29條罪嫌云云。
貳、證據能力部分：
一、按被告以外之人於偵查中所為之陳述，性質上雖屬傳聞證據
    ，惟現階段刑事訴訟法規定檢察官代表國家偵查犯罪、實施
    公訴，依法有訊問被告之權，而實務運作時，檢察官偵查中
    向被告以外之人所取得之陳述，原則上均能遵守法律規定，
    不致違法取供，其可信度極高。本件證人即警員張永林、侯
    松榮於檢察官偵查中經檢察官告以具結之意義及偽證之處罰
    後，朗讀結文並簽名具結，筆錄內容亦經其核閱無訛簽名，
    被告2 人均未提出其等所為陳述有何顯不可信之情況，依上
    開說明，其張永林、侯松榮2 人於偵查中之證言自均具有證
    據能力。
二、又被告以外之人於審判外之言詞或書面陳述，除法律有規定
    者外，不得作為證據，刑事訴訟法第159 條固定有明文，惟
    被告以外之人於審判外之陳述，雖不符同法第159 條之1至
    之4 規定，而經當事人於審判程式同意作為證據，法院審酌
    該言詞陳述或書面陳述作成時之情況，認為適當者，亦得為
    證據。又當事人、代理人或辯護人於法院調查證據時，知有
    第159 條第1 項不得為證據之情形，而未於言詞辯論終結前
    聲明異議者，視為有前項之同意，此亦據同法第159 條之5
    規定甚明。本判決後述所引其餘之證據資料，其中傳聞證據
    部分，縱無刑事訴訟法第159 條之1 至第159 條之4 或其他
    規定之傳聞證據例外情形，亦因檢察官、辯護人及被告或同
    意可作為證據使用，或未聲明異議，依刑事訴訟法第159 條
    之5 第1 項、第2 項之規定，本院審酌該證據作成之情況，
    認為適當，應得為證據。
參、實體上之認定：
（一）按犯罪事實應依證據認定之，無證據不得認定犯罪事實；
      不能證明被告犯罪者，應諭知無罪之判決，刑事訴訟法第
      154 條第2 項、第301 條第1 項分別定有明文。又按事實
      之認定，應憑證據，如未能發現相當證據，或證據不足以
      證明，自不能以推測或擬制之方法，為裁判基礎，且認定
      不利於被告之事實須依積極證據，苟積極證據不足為不利
      於被告事實之認定時，即應為有利於被告之認定；另認定
      犯罪事實所憑之證據，雖不以直接證據為限，間接證據亦
      包括在內，然而無論直接證據或間接證據，其為訴訟上之
      證明，須於通常一般之人均不致有所懷疑，而得確信其為
      真實之程度者，始得據為有罪之認定，倘其證明尚未達到
      此一程度，而有合理之懷疑存在而無從使事實審法院得有
      罪之確信時，即應由法院諭知被告無罪之判決（最高法院
      40年台上字第86號、30年台上字第816 號、76年台上字第
      4986號判例意旨參照）。再按集會遊行法第29條規定「集
      會、遊行經該管主管機關命令解散而不解散，仍繼續舉行
      經制止而不遵從，首謀者處2 年以下有期徒刑或拘役」，
      所處罰者，係繼續舉行集會不遵從解散及制止命令之行為
      ，且僅處罰首謀者，而不及於其他參與之人，又所謂「首
      謀」，係指在人群之中，為首倡議，主謀其事，或首先提
      議，主導謀劃之人，另於集會現場參與指揮群眾，並對多
      眾集團居於領導地位之人亦應屬之，然若無積極證據足認
      被告2 人有「首謀」繼續集會不遵從解散及制止命令之行
      為，自難徒以被告2 人有參與集會，且有不遵從解散及制
      止命令之行為，對被告2 人以集會遊行法第29條之罪責相
      繩。
（二）公訴意旨認被告甲○○、丙○○涉有違反集會遊行法罪嫌
      ，無非係以：1 、證人即警員侯松榮、張永林之證述；2
      、蒐證錄影光碟之勘驗報告及照片為其主要論據。然訊據
      被告甲○○、丙○○2 人均堅詞否認有違反集會遊行法情
      事，並均辯稱：我們是於幫陳春生競選掃街途中，臨時接
      獲來電得悉當時總統陳水扁下午要到加昌國小訪視，才趕
      往現場，抵達時已有多數群眾聚集在場，並非我們所聚集
      ，也沒有領導那些群眾，並非首謀等語。
（三）本院查:
   1、被告甲○○、丙○○2 人於95年9 月29日14時38分許，因
      得知當時前總統陳水扁欲訪親加昌國小，以要求前總統陳
      水扁下台為訴求，分別搭乘陳春生之宣傳車2 輛，前往加
      昌國小旁之公共場所，被告甲○○到場後並手持麥克風說
      ：我們10個警察9 個倒扁，勇敢站出來等語。嗣經高雄市
      政府警察局楠梓分局第六組組長乙○○，於同日下午14時
      44分許，第一次舉牌「警告」，下令解散集會活動，復於
      同日14時45分許，第二次舉牌「制止」集會，並請被告2
      人離去，被告甲○○則以手掌聚音高喊「沒有當警察不會
      餓死」等語，組長乙○○再於同日14時46分許第三次舉牌
      「命令解散」集會，且以擴音器指名被告2 人要求立即解
      散，然被告2 人均未遵從，並未立即離去現場，迄總統陳
      水扁車隊經過後，被告2 人及在場集結群眾始陸續散去等
      事實，業經證人侯松榮於偵訊中及證人張永林於偵訊中、
      原審證述明確（偵三卷29至33頁、原審二卷55至59頁），
      並有現場蒐證光碟之勘驗報告及翻拍照片42幀在卷可資佐
      證（偵三卷41至54 頁） ，並經原審於97年1 月25日勘驗
      蒐證光碟無訛（原審一卷28至29頁），故此部分事實，固
      堪以認定。
   2、又被告甲○○於上開時地雖有高喊「我們10個警察9 個倒
      扁，勇敢站出來」、「沒有當警察不會餓死」等語，惟均
      係在警方第三次舉牌命令解散集會（同日14時46分許）「
      前」所為，此有案發當日蒐證錄影光碟及翻拍照片附卷可
      稽（偵三卷41至54頁）。又被告2 人於主管機關第三次舉
      牌命令解散後，雖續留在現場，惟均未對群眾再發表演說
      以鼓動群眾續行集會或為其他行為積極指揮領導群眾抗拒
      警方解散及制止命令，且嗣後在場群眾於陳水扁車隊經過
      時雖有高喊「阿扁下台」、「陳水扁下台」、「垃圾扁下
      台」等口號及用手比出拇指向下之手勢，亦均非被告2 人
      所領導指揮，另被告甲○○亦僅在場觀看，未隨同群眾高
      喊及比出倒扁手勢，此觀上開蒐證錄影光碟勘驗結果之翻
      拍照片內容自明。是被告2 人為警第三次舉牌制止後，雖
      續留在現場，然已未有積極指揮群眾或鼓動群眾抗拒警方
      解散命令及繼續抗議之事實，已甚明確。又被告2 人於案
      發當日前往加昌國小旁前已有部分民眾陸續聚集該處之事
      實，業據證人張永林於原審證述在卷（原審二卷第58頁）
      ，而於前總統陳水扁車隊到達前，加昌國小附近則更已聚
      集大量民眾，復有案發當日現場勘驗蒐證錄影光碟照片數
      幀在卷可佐（偵三卷48至54頁），故被告2 人於前總統陳
      水扁之車隊經過時，雖有與群眾一起高喊「阿扁下台」、
      「陳水扁下台」、「垃圾扁下台」等口號，亦屬言論意在
      表達其思想理念，自難憑此為被告2 人指揮領導群眾抗拒
      警方解散命令之內容。另當時現場指揮官證人乙○○雖證
      稱：我們是依據四組給我們情資說這兩個人（即被告2 人
      ）要現場反扁，情資來源是四組之警員張永林等語（偵三
      卷17 、18 頁、本院卷42頁）。惟警員張永林則證稱: 沒
      有情資筆錄，就是根據當時的情形判斷，他們的身上有穿
      倒扁的紅衣，宣傳車上有倒扁的圖案等語（原審二卷56頁
      ），復證稱: 甲○○講完麥克風後，組長乙○○有舉了1
      次牌，之後被告甲○○就沒有拿麥克風，被告及隨行人員
      10餘人即退入我們事先規劃的管制區外，他們在管制區外
      仍然與其他群眾高喊及倒扁的手勢等語（原審二卷58頁）
      ，是既未有何證據足證本件群眾集在加昌國小附近聚集之
      倒扁行動係由被告2 人所首倡謀議，自不能僅以被告丙○○當時曾任倒扁總部高雄辦事處副召集人及被告2 於現場
      警方發解散命令前曾在現場宣傳車上以麥克風發言，即據
      以推認被告2 人為該集會之首謀，故被告2 人所為尚與集
      會法第29條所規定之「首謀者」構成要件不符。
   3、綜上所述，被告甲○○、丙○○固有於前揭時間、地點參
      與上開倒扁行集會，而未於高雄市政府警察局楠梓分局第
      六組組長乙○○3 次舉牌後旋即離去，惟既無證據足證被
      告2 人於上開時地係擔任倒扁集會之「首謀」而經不遵從
      警方之制止命令解散命令之行為，自不得對被告2 人遽以
      集會遊行法第29條之刑責相繩。此外，復查無其他積極證
      據足資證明被告2 人有何其他違反集會遊行法之犯行，本
      件無法證證明被告甲○○、丙○○犯罪，揆諸前揭說明，
      依法自應為被告2 人均為無罪之諭知。
 肆、原審因而以不能證明被告2 人有違反集會遊行法第29條規
     定之罪，而為被告2 人均為無罪之諭知，核無違誤；檢察
     官猶執前詞，指摘原判決不當，為無理由，應予駁回。
 伍、被告合法傳喚，無正當之理由不到庭者，得不待其陳述，
     逕行判決，刑事訴訟法第371 條定有明文。本件被告丙○○之開庭傳票，業經本院於97年10月6 日當庭送達在案（
     本院卷31頁），屬合法傳喚，惟無正當理由未到庭，爰不
     待其陳述，逕行判決，並此敘明。
據上論斷，應依刑事訴訟法第368條、第371 條，判決如主文。
本案經檢察官姜麗儒到庭執行職務。
中    華    民    國    97    年    11    月    19    日
                  刑事第八庭    審判長法  官   洪兆隆
                                      法  官   郭玫利
                                      法  官   李政庭
以上正本證明與原本無異。
不得上訴。
中    華    民    國    97    年    11    月    19    日
                                      書記官   吳福連


司法院資訊處製作；財團法人民間司法改革基金會備份。
